【裁判字號】    98,台上,7482
【裁判日期】    981210
【裁判案由】    違反毒品危害防制條例
【裁判全文】
最高法院刑事判決            九十八年度台上字第七四八二號
上  訴  人  台灣高等法院檢察署檢察官
上  訴  人
即  被  告  甲○○（原名許立億）
選任辯護人  王淑琍律師
上  訴  人
即  被  告  丙○○
上  訴  人
即  被  告  丁○○
上  訴  人
即  被  告  乙○○（原名李龍榮）
上列上訴人等因被告等違反毒品危害防制條例案件，不服台灣高
等法院中華民國九十八年九月十日第二審更審判決（九十八年度
重上更(三)字第六四號，起訴案號：台灣板橋地方法院檢察署九十
五年度偵字第二五三三八、二七四九０號），提起上訴，本院判
決如下：
    主  文
上訴駁回。
    理  由
按刑事訴訟法第三百七十七條規定，上訴於第三審法院，非以判
決違背法令為理由，不得為之。是提起第三審上訴，應以原判決
違背法令為理由，係屬法定要件。如果上訴理由書狀並未依據卷
內訴訟資料，具體指摘原判決不適用何種法則或如何適用不當，
或所指摘原判決違法情事，顯與法律規定得為第三審上訴理由之
違法情形，不相適合時，均應認其上訴為違背法律上之程式，予
以駁回。本件原判決已明依憑證人即法務部調查局台中市調查
站調查員（下稱調查員）莊明裕、陳仁鴻、李子真於第一審、證
人許建興於調查員詢問（下稱警詢）時之證述、法務部調查局實
施鑑定之人郭鴻文於第一審、更一審之說明，及正犯鍾耀德、蔡
一鴻於警詢、檢察官訊問時及第一審之證述或供述，佐以上訴人
即被告甲○○（原名許立德）、丙○○、丁○○、乙○○（原名
李龍榮）（下稱甲○○等四人）於警詢、檢察官訊問時及第一審
之供述或證述，並有查獲現場照片、扣案物品照片、搜索扣押筆
錄、勘驗筆錄等在卷可稽，暨原判決附表（下稱附表）六、七所
示之物扣案可資佐證。附表編號六、七所示之物經法務部調查局
鑑定結果，認定其中送驗之「水溶液」均檢出麻黃素、氯假麻黃
素成分；「成品」含有麻黃素成分；容器、工具及殘渣袋均有麻
黃素殘留；容器、原料及設備符合製造甲基安非他命鹵化、氫化
、純化之三階段反應所需原料及設備等語，有該局民國九十五年
十一月二十日調科壹字第09500532990 號鑑定書及台灣高等法院
被告（甲○○）前案紀錄表在卷可稽，資以認定甲○○等四人分
別有原判決事實欄所記載之犯罪事實。對於甲○○所辯：伊僅應
允羅文澤在伊居住之台北縣泰山鄉○○○路八號房屋（下稱本房
屋），放置物品及試驗麻黃素，並未參與製造甲基安非他命；丙
○○所辯：伊係於施用甲基安非他命後，在神智不清之情況下，
依甲○○之指示，拿著對講機，呆坐在監視器前，並非負責監看
本房屋出入人員；丁○○所辯：伊僅幫忙羅文澤聯絡蔡一鴻，並
陪同蔡一鴻至本房屋。伊曾經制止羅文澤等人試驗麻黃素，無意
參與製造甲基安非他命；乙○○所辯：伊係陪同鍾耀德聊天，不
知本房屋內在製造甲基安非他命，並未負責把風各云云，何以均
不能採取，亦已憑卷內證據資料，於理由內詳為指駁說明。因而
撤銷第一審關於甲○○等四人製造第二級毒品未遂部分之科刑判
決，改判仍論以甲○○共同製造第二級毒品未遂（累犯），量處
有期徒刑五年六月，並諭知相關之從刑；分別論以丙○○、丁○
○、乙○○幫助共同製造第二級毒品未遂（乙○○係累犯），依
序量處有期徒刑三年二月、三年六月、三年四月。原判決已明
所憑之證據及其認定之理由，所為論斷與卷內證據資料相符，從
形式上觀察，並無何違背法令之情形存在。檢察官上訴意旨略以
：(一)丙○○、乙○○在製造甲基安非他命過程中，分別在本房屋
內、外，從事把風行為；丁○○介紹蔡一鴻與羅文澤認識，顯係
以自己犯罪之意思而參與犯罪，或分擔犯罪行為之一部，應成立
共同正犯而非幫助犯。原判決論以丙○○、丁○○、乙○○均為
幫助犯，有判決適用法則不當之違法。(二)丙○○於製造甲基安非
他命過程中，出手為甲○○扶住製造甲基安非他命之壓力鍋，究
屬共同正犯或幫助犯，係重要爭點。原審審判程序就此未為調查
，原判決亦未加說明，不無應於審判期日調查之證據而未予調查
之違法。(三)毒品危害防制條例第四條第二項業於九十八年五月二
十日修正公布，其法定本刑由「無期徒刑或七年以上有期徒刑，
得併科新台幣七百萬元以下之罰金。」修正為「無期徒刑或七年
以上有期徒刑，得併科新台幣一千萬元以下之罰金。」原判決未
為上開法律修正之比較適用，難認無判決適用法則不當之違誤；
甲○○上訴意旨略以：(一)九十八年五月二十日修正公布（下稱修
正後）毒品危害防制條例第十七條第二項規定，犯第四條至第八
條之罪，於偵查及審判中均自白者，減輕其刑。甲○○於偵查中
雖未到案，但於審判中已自白犯行，應符合上開減輕其刑之規定
。原判決未據以減刑，於法有違。(二)丙○○於警詢時根本未供述
製造甲基安非他命師傅有甲○○、蔡一鴻、「一元」（按指「羅
文澤」）等四人等情，業據更二審勘驗丙○○之警詢錄音查明屬
實。原判決援引上述丙○○於警詢之供述，資為不利於甲○○之
論據，其認定事實與卷存證據不合，有判決理由矛盾之違法。(三)
原判決所援引相關事證，充其量僅足以證明甲○○知悉羅文澤等
人要測試麻黃素，仍不足以認定甲○○知悉羅文澤等人要製造甲
基安非他命，又尚乏積極證據證明甲○○有參與犯罪構成要件行
為，遑論有何犯意聯絡及行為分擔，應成立幫助犯，而非共同正
犯。原判決論以甲○○共同製造第二級毒品罪，有判決理由不備
及適用法則不當之違法。(四)檢察官聲請傳喚證人即出具扣案附表
七編號三二所示「送貨單」之「宏林化工原料有限公司」（下稱
「宏林公司」）負責人郭元勳，調查係何人向「宏林公司」購買
化工原料等情。原判決說明並無傳喚郭元勳調查之必要，應已認
定「送貨單」並非供犯罪所用之物。但原判決卻又認定「送貨單
」係犯罪所用之物，並據以宣告沒收，有判決理由矛盾之違法。
(五)原判決理由就甲○○等人所製造第二級毒品，或稱為甲基安非
他命，或稱為安非他命，而甲基安非他命與安非他命，並非同種
毒品，有判決理由矛盾之違法；丙○○上訴意旨略以：丙○○於
警詢、檢察官訊問時及第一審、上訴審、更一審、更二審、原審
均自白犯行，原判決未適用修正後毒品危害防制條例第十七條第
二項之規定，減輕其刑，於法有違；丁○○上訴意旨略以：(一)經
更二審勘驗丙○○、甲○○之警詢錄音結果，發現丙○○於警詢
係陳述：伊未看到丁○○進出本房屋等語，丙○○警詢筆錄卻記
載為丁○○有在本房屋進進出出；丁○○於警詢時則供述：羅文
澤在研究麻黃素等語，丁○○警詢筆錄竟記載為羅一澤在研究製
造安非他命。則丙○○、丁○○警詢筆錄所載之陳述，與錄音之
內容不符，依刑事訴訟法第一百條之二準用第一百條之一第二項
規定，應無證據能力。原判決認定丙○○、丁○○於警詢之陳述
有證據能力，並資為認定丁○○犯罪事實之依據，於法有違。(二)
丁○○雖幫忙羅文澤聯絡蔡一鴻，仍不能因此證明丁○○有幫助
製造甲基安非他命之犯意，亦不能遽認丁○○知悉羅文澤在製造
甲基安非他命。原判決未說明所憑依據，即率認丁○○有幫助製
造甲基安非他命之故意，有判決理由不備及矛盾之違法。(三)證人
莊明裕於第一審證述：執行通訊監察結果，發現蔡一鴻與接觸對
象有談論關於麻黃素之事宜。蔡一鴻有在台北縣新莊市與丁○○
接觸，並一起搭乘蔡一鴻所駕駛自用小客車等語。原判決援引莊
明裕之證詞，據以認定丁○○聯繫蔡一鴻之目的，在製造甲基安
非他命，已間接引用蔡一鴻之通訊監察錄音，作為認定丁○○犯
罪事實之證據，卻又說明未採取蔡一鴻之通訊監察錄音內容，作
為論斷依據，並無勘驗蔡一鴻之通訊監察錄音必要，有判決理由
矛盾及調查職責未盡之違法。(四)丁○○前無犯罪紀錄，又阻止羅
文澤等人試驗麻黃素，乙○○則應依累犯之規定，加重其刑。原
判決未予審酌上情，竟以丁○○曾經擔任警察為由，因而量處較
乙○○為重之有期徒刑三年六月，量刑過重，於法不合；乙○○
上訴意旨略以：卷內並無任何證據證明乙○○負責把風，何況，
乙○○僅認識鍾耀德一人，實在難以勝任把風工作。原判決僅憑
臆測、推斷，遽認乙○○幫助製造甲基安非他命，實在有欠公允
各云云。經查：(一)依更二審勘驗丙○○、丁○○之警詢錄音結果
，丙○○於警詢時本意確實陳述：伊有看到丁○○進出本房屋，
製造毒品師傅有甲○○、蔡一鴻、「一元」及一位不知姓名之人
，共計四個人；丁○○於警詢時原意明確陳述：羅文澤在研究如
何製造「安非他命」等情，此有勘驗筆錄之記載可憑（見更二審
卷第二０九、二一二、二二二、二二四、二二五頁），而丙○○
、丁○○及其等選任辯護人就更二審之勘驗結果，並未表示不同
意見（見更二審卷第二二六、二三０頁）。丙○○、丁○○警詢
筆錄關於此部分之記載，難認有與錄音內容不符之情形存在。原
判決已說明其所憑理由及認定丙○○、丁○○於警詢之陳述，有
證據能力，並資為認定甲○○等四人犯罪事實之證據，經核於法
並無不合（見原判決第一九、二０頁）。甲○○、丁○○上訴意
旨，或與更二審之勘驗結果不合，或徒執丙○○、丁○○於警詢
時之片斷或猶豫說法，而未就陳述內容為全面、整體之觀察，據
以指稱丙○○、丁○○警詢筆錄之記載與錄音內容不符，均核與
卷內證據資料不合，要非上訴第三審之適法理由。(二)證人之陳述
前後不符或相互間有所歧異，究竟何者為可採，事實審法院非不
可本於經驗法則或論理法則，斟酌其他情形，作合理之比較，定
其取捨；若其基本事實之陳述與真實性無礙時，仍非不得予以採
信，非謂一有不符或矛盾，即認其全部均為不可採信。從而供述
之一部認為真實者，予以採取，自非證據法則所不許。又證據之
取捨與證據之證明力如何，均屬事實審法院得裁量、判斷之職權
；苟其此項裁量、判斷，並不悖乎經驗法則或論理法則，又於判
決內論述其何以作此判斷之心證理由者，即不得任意指摘其為違
法，據為提起第三審上訴之合法理由。查(1)原判決已詳為說明其
採取許建興、丙○○於警詢、檢察官訊問時之證述，而不採許建
興、丙○○於第一審、原審之證詞，據以認定甲○○與鍾耀德、
蔡一鴻、羅文澤有製造甲基安非他命之犯意聯絡及行為分擔所憑
理由（見原判決第四、五、一一、一二頁），核與事理無違，並
無不合；又甲○○既有製造甲基安非他命之犯意聯絡及行為分擔
，自屬共同正犯，而非幫助犯，難謂有甲○○上訴意旨所指判決
理由不備及適用法則不當之違法可言。(2)原判決認定丁○○知悉
羅文澤在研究製造甲基安非他命，猶介紹具有麻黃素知識之蔡一
鴻與羅文澤認識，並聯絡、帶同蔡一鴻前往本房屋與羅文澤見面
，暨於製造甲基安非他命過程中在場關注，丁○○有幫助製造甲
基安非他命之犯意及行為等情，已說明所憑之證據及其認定之理
由（見原判決第一五至一八頁、第二四頁），並非事理所無，係
其採證、認事職權之適法行使。丁○○上訴意旨猶指稱原判決未
說明所憑依據，遽認丁○○幫助製造甲基安非他命，有判決理由
不備及矛盾之違法云云，並非依據卷內訴訟資料而為具體指摘之
適法上訴第三審理由。(3)原判決認定乙○○明知本房屋在製造甲
基安非他命，猶與鍾耀德一起在外把風，有幫助製造甲基安非他
命之犯意等情，已說明所憑之證據及其認定之理由（見原判決第
一八、一九頁），尚與事理不悖，核無不合。乙○○上訴意旨仍
指稱原判決僅憑臆測、推斷，遽認乙○○幫助製造甲基安非他命
，有欠公允云云，並未具體指明原判決有何違法之處，自不屬上
訴第三審之合法理由。(4)丙○○、乙○○於製造甲基安非他命過
程，分別在本房屋內、外，從事把風行為；丁○○介紹蔡一鴻與
羅文澤認識，並非必然係以自己犯罪之意思而參與犯罪，或分擔
犯罪行為之一部。原判決認定丙○○、丁○○、乙○○均係幫助
他人犯罪，並非以自己犯罪之意思而參與犯罪，且係參與犯罪構
成要件以外之行為，應係幫助犯而非共同正犯，已說明所憑理由
（見原判決第一四至一九頁、第二五頁），並非事理所無，難認
於法有違。(5)丙○○於警詢時供述：伊於製造甲基安非他命過程
中，依甲○○之指示，以手扶住製造甲基安非他命之壓力鍋等語
，原審於審判程序期日，已就上述丙○○於警詢之供述，踐行調
查證據程序（見原審卷第一七七、一七九頁）；又原判決已說明
不能單憑丙○○一時應甲○○之要求，於甲○○拆除開關時，短
暫扶住壓力鍋之動作，即認定丙○○係以自己犯罪之意思而參與
犯罪，應認係屬幫助犯，而非共同正犯（見原判決第一四頁），
並無檢察官上訴意旨所指應於審判期日調查之證據而未予調查之
違法。(三)原判決事實欄內已記載甲基安非他命（下稱「安非他命
」），係第二級毒品等語（見原判決第二頁）。則原判決不論將
甲○○試圖製造之甲基安非他命，稱為甲基安非他命或「安非他
命」，均係指同種毒品無訛，核無甲○○上訴意旨所指將甲基安
非他命誤指為「安非他命」之判決理由矛盾之違法。(四)證人莊明
裕於第一審證述：執行通訊監察結果，發現蔡一鴻與接觸對象有
談論關於麻黃素事宜。蔡一鴻有在台北縣新莊市與丁○○接觸，
並一起搭乘蔡一鴻所駕駛自用小客車等語，係就其所見所聞之事
為陳述，而與蔡一鴻之通訊監察錄音內容，尚乏直接關聯。原判
決採取莊明裕所證上情，而不採蔡一鴻之通訊監察錄音內容，並
無不可，又該通訊監察錄音內容如何，亦不足據為有利於丁○○
之認定，原審未依丁○○之聲請勘驗，尚無不合，難認有丁○○
上訴意旨所指判決理由矛盾及調查職責未盡之違法。(五)毒品危害
防制條例第四條第二項於九十八年五月二十日修正公布，其法定
本刑由「無期徒刑或七年以上有期徒刑，得併科新台幣七百萬元
以下之罰金。」修正為「無期徒刑或七年以上有期徒刑，得併科
新台幣一千萬元以下之罰金。」依刑法第二條第一項規定，仍應
適用修正前之規定。原判決既係適用修正前規定，論處甲○○等
四人罪刑，其未說明法律修正之比較適用，核與判決結果仍不生
影響，依刑事訴訟法第三百八十條之規定，不得執為上訴第三審
之適法理由。(六)稽之卷內資料，甲○○於偵查中並未到案，並無
於偵查中自白犯行之可言。何況，甲○○於第一審、上訴審、更
一審、更二審、原審，始終否認與鍾耀德、蔡一鴻、羅文澤有製
造甲基安非他命之犯意聯絡及行為分擔，亦未自白有何參與製造
甲基安非他命之具體行為。又丙○○於上訴審、更一審、更二審
、原審均否認幫助或共同製造甲基安非他命，難認已於審判中自
白犯行。原判決既未認定甲○○、丙○○於偵查中及審判中均自
白犯行，即不合於修正後毒品危害防制條例第十七條第二項之自
白減輕其刑之規定。甲○○、丙○○上訴意旨指稱原判決未援引
上開規定減輕其刑，於法不合云云，難認係依據卷內資料所為具
體指摘之上訴第三審之適法理由。(七)原判決說明檢察官聲請傳喚
證人即出具扣案「送貨單」之「宏林公司」負責人郭元勳，調查
係何人向「宏林公司」購買化工原料，並無傳喚調查之必要，其
本意在說明無庸藉此調查係何人購買化工原料，核與「送貨單」
是否屬於犯罪所用之物無關。原判決認定「送貨單」係犯罪所用
之物，並據以宣告沒收，難認有甲○○上訴意旨所指判決理由矛
盾之違法可言。(八)刑之量定，係屬事實審法院得依職權自由裁量
之事項，苟於量刑時，已以行為人之責任為基礎，並斟酌刑法第
五十七條各款所列情狀，而未逾越法定範圍，又未濫用其職權，
即不得遽指為違法。原判決於量刑時，已就丁○○、乙○○犯罪
之動機、目的、手段、參與犯罪情節輕重、智識程度、犯罪所生
之危害及犯罪後之態度等一切情狀，予以綜合考量（見原判決第
二五、二六頁），既未逾越法定刑度，又未濫用自由裁量之權限
。又原判決審酌丁○○、乙○○之智識程度及參與犯罪情節輕重
，有所差別，因而分別量處丁○○、乙○○有期徒刑三年六月、
三年四月，於法無違。丁○○上訴意旨未具體指摘原判決之量刑
有何違背法令，徒憑其主觀之看法，指摘原判決關於丁○○部分
之量刑過重，自非適法之第三審上訴理由。檢察官及甲○○等四
人上訴意旨仍執前詞，再為事實上之爭執，或徒憑己見，就原審
調查、取捨證據及判斷其證明力之適法行使，及判決內已明白論
斷之事項，任意指摘為違法，核均非適法之第三審上訴理由。應
認檢察官及甲○○等四人之上訴均違背法律上之程式，予以駁回
。
據上論結，應依刑事訴訟法第三百九十五條前段，判決如主文。
中    華    民    國  九十八  年   十二   月    十    日
                      最高法院刑事第十二庭
                          審判長法官  黃  一  鑫
                                法官  張  春  福
                                法官  林  勤  純
                                法官  李  錦  樑
                                法官  陳  國  文
      本件正本證明與原本無異
                                      書  記  官
中    華    民    國  九十八  年   十二   月   十六   日
                                                      Q


司法院資訊處製作；財團法人民間司法改革基金會備份。
